【裁判字號】    91,重上更(二),15
【裁判日期】    920225
【裁判案由】    貪污治罪條例等
【裁判全文】
臺灣高等法院臺中分院刑事判決            民國九十一年度重上更(二)字第一五號
    上  訴  人
    即  被  告  丙○○  男  民.
                乙○○  男  民.
                丁○○  男  民.
    右  三  人
    共      同
    選任辯護人  戊○○  律師
右上訴人等因貪污治罪條例等案件，不服臺灣彰化地方法院中華民國八十七年十二月
三十一日第一審判決（民國八十六年度訴字第五二○號，起訴案號：臺灣彰化地方法
院檢察署八十六年度偵字第二五六號、第二五九八號），提起上訴，判決後，由最高
法院第二次發回更審，本院判決如左：
    主      文
原判決關於丙○○（民國三十九年生），乙○○及丁○○部分撤銷。
丙○○（民國三十九年生）依據法令從事公務之人員，對於主管之事務，直接圖利，
處有期徒刑伍年貳月，褫奪公權參年。
乙○○意圖為自己不法之所有，以詐術使人將本人之物交付，未遂，處有期徒刑拾月
。
丁○○意圖為自己不法之所有，以詐術使人將本人之物交付，處有期徒刑壹年。
    事      實
一、丙○○（民國三十九年六月十五日生，以下簡稱三十九年生）原係彰化縣鹿港鎮
    公所農業課課員（現已離職），為依據法令從事公務之人員，於民國（下同）八
    十四年十二月間，台灣省政府公路局西濱快速公路工程處為辦理該公路彰化縣境
    路段之闢建，曾委託彰化縣政府辦理沿線用地地上物查估事宜，彰化縣政府再於
    八十五年一月間轉託鹿港鎮、線西鄉及伸港鄉等沿線鄉鎮公所辦理，其中彰化縣
    鹿港段農林、畜產類查估工作，係由丙○○負責。
二、乙○○係租用坐落彰化縣鹿港鎮○○○段第0000－0000號等七筆農地
    者，丁○○係同段第一○六七、一○九二、一○九二－一、一一四三、一一四
    三－一等農地承租人（上開土地係黃榮華所有，後二筆土地共同承租人為黃嘉豐
    ），黃顯昌係同段第一○九三－一五號農地所有人，及第一一○○號農地之耕
    作者，黃耀南（已經本院判處有期徒刑一年確定）係同段第九七七、九七八、
    一一五一、一一五一－一、一一五一０二號等農地之租用者，黃俊雄（經本院
    判處有期徒刑十一月確定）係租用同段第一一○五、一一○六號等農地，並提供
    土地給黃耀南（經本院判處有期徒刑一年確定）搶種者，丙○○（四十九年生
    ，經本院判處有期徒刑一年確定）係同段第一二一五之一、一二一六、一二一七
    、一二一八、一二一九號等農地使用者，土地係由張居所承租，均明知上開農地
    不適合種植觀賞用垂榕，更無需種植。竟因獲悉臺灣省政府公路局西濱快速公路
    工程處，為辦理該公路彰化縣境路段之闢建，上開土地均列入該快速公路用地徵
    收範圍，對土地上原已種植之地上物，必予查估補償。為向臺灣省政府委託辦理
    地上物查估、補償之單位彰化縣政府詐領補償費，乃各意圖為自己不法之所有，
    分別於八十五年一、二月間在上開各該農地上搶種觀賞用垂榕各數百棵不等。其
    農作改良物之種植種類與正常種植情形不相當，依土地徵收規則，不能一併徵收
    ，發給補償費，遇此情形，查估人員應不予查估，並簽請市縣地政機關會同有關
    機關為之。丙○○（三十九年生）明乎此，並知乙○○等人係搶種詐領補償費，
    竟為圖利乙○○等農民，於八十五年一月至三月間仍逕予查估，並將上開農民種
    植之垂榕數目、胸徑登載於補償查估清冊，詳情如下：乙○○之垂榕胸徑二十至
    二十五公分者八十二株，十五至二十公分者一百八十二株，十至十五公分者一百
    九十八株，共四百六十二株，應發給補償費新臺幣（下同）一百三十三萬六千九
    百元；黃顯昌之垂榕胸徑二十至二十五公分者三十六株，十五至二十公分者一百
    三十八株，十至十五公分者一百八十六株，共三百六十株，應發給補償費九十一
    萬六千五百元；丁○○、黃嘉豐之垂榕，胸徑二十至二十五公分者六十株，十五
    至二十公分者九十八株，十至十五公分者一百三十五株，又二十至二十五公分者
    三十六株，十五至二十公分者七十八株，十至十五公分者一百十六株，共五百二
    十三株，應發給補償費一百四十七萬四千三百五十元（包括黃嘉豐領取部分）；
    黃耀南之垂榕其胸徑十公分者十六株，二十公分者四十二株，二十至二十五公分
    者八十株，十五至二十公分者一百零六株，十至十五公分者一百二十一株共三百
    六十九株，應發給補償費一百三十七萬一千四百五十元；黃俊雄之垂榕，胸徑二
    十至二十五公分者三十六株，十五至二十公分者六十株，十至十五公分者七十二
    株，共一百六十八株，應發給補償費五十萬零一千六百元；丙○○（四十九年生
    ）張居之垂榕，胸徑二十至二十五公分者九十六株，十五至二十公分者一百八十
    九株，十至十五公分者二百六十五株，五至十公分者三百七十株，共九百二十株
    ，應發給補償費一百七十五萬零八百五十元（包括張居領取部分）。而直接圖利
    於乙○○等六人。總計讓黃顯昌詐取補償費九十萬六千五百元，丁○○詐取補償
    費一百四十七萬四千三百五十元，黃耀南詐取補償費一百三十七萬一千四百五十
    元，黃俊雄詐取補償費五十萬零一千六百元，丙○○（四十九年生）詐取補償費
    一百七十五萬零八百五十元，乙○○欲詐領之一百三十三萬六千九百元，因地主
    提出異議，始詐領無著，而告未遂。計張有進（三十九年次）圖利上開農民既遂
    者共六百萬零四千七百五十元，未遂者為一百三十三萬六千九百元，嗣因經人發
    現而提出檢舉，並由法務部調查局彰化縣調查站循線調查，而查獲上情。經檢察
    官於八十五年十一月十四日會同相關單位會勘現場結果，丁○○之垂榕，胸徑二
    十至二十五公分者僅六株，十五至二十公分者僅二十七株，十至十五公分者僅三
    百九十株，黃顯昌者零株，黃俊雄枯倒者共七十八株，乙○○之垂榕，胸徑二十
    至二十五公分者僅二株，十五至二十公分者三十一株，十至十五公分者二百四十
    二株，黃耀南零株，丙○○（四十九年生）枯倒者九十一株。
三、案經法務部調查局彰化調查站移送台灣彰化地方法院檢察署檢察官，偵查起訴。
    理      由
一、訊據上訴人即被告丙○○（三十九年生），乙○○、丁○○均矢口否認有右揭犯
    行，丙○○辯稱，乙○○等六人並無搶種垂榕，垂榕是彰化縣鹿港鎮之鎮樹，所
    有查報之垂榕均是業主他們自己依需要種植的，其依規定查估，並無圖利業主，
    乙○○、丁○○均辯稱，伊等種植垂榕是要擋風，並非故意搶種詐領補償費各云
    云。第查：
  (一)被告丙○○（民國三十九年生）於調查時坦承：「乙○○等人在辦理查估之前，
    在該等土地上都未種植垂榕，是在傳出要辦理徵收查估，才開始搶種，他們從何
    處得悉要辦理徵收，我不清楚，也未教唆他們進行搶種等情（見法務部調查局卷
    第四頁正面）。
  (二)被告乙○○亦於法務部調查局彰化縣調查站訊問時供稱：「八十四年十二月間，
    從附近民眾口中得悉前述土地列入：：徵收範圍」，「因為我知道政府要在該等
    土地後段開闢西濱快速公路，為了多領取補償費，因此我才在徵收範圍內種植垂
    榕，至於為何種植觀賞用垂榕，是因參考附近大家都種植該林木，因此我才跟著
    別人一起種垂榕」，「從八十四年二月到十二月，因之前曾種椰子樹、檳榔樹都
    未存活，因此該段期間並未種植任何林木，到了八十四年十二月才重新種三十株
    ，到了八十五年一、二月間又增種約三百餘株」，「：：在海濱土地不合適種植
    觀賞用林（喬）木」，「我在該七筆土地所種垂榕三、四百株（詳細數目記不得
    ），其中大部分如同十一月貴站（即彰化站調查站）人員與檢察官前往會勘所核
    算情形，都屬十公分以下垂榕，：：總共購買的價錢約新台幣（下同）十五萬元
    」，「我當時曾要求他（即三十九年次之丙○○）大株的多高估一點，其他的大
    致算一下就可以，：：但並無逐顆丈量胸徑大小」，「我種植株數應如丙○○所
    估總數，但十五公分以上則沒有種那麼多，丙○○會高估那麼多，是因我拜託他
    大株的多估一點，以多領取一些補償費」，「丙○○前往查估前曾到過：：：土
    地現場，：：看到土地搶種垂植，曾問我為何要這樣搞，我告訴他我是看隔壁都
    在種才跟著種，丙○○就未再追問即離去」等語；同案被告黃顯昌供稱：「：：
    八十二年有測量人員來測量時，我們就知道徵收用地上物會補償」，「我是八十
    四年十二月間種植垂榕，共花費十萬餘元」，「我共種植三百多株，種植目的係
    為領取補償費」，「我是投機搶種，以便可以領取更高補償費」，「：：但丙○○知道我們在那期間搶種」等語；同案被告黃耀南供稱：「我承租草港尾段一一
    五一、一一五一－一、一一五一－二號三筆土地前，該地號土地是荒地，而九七
    七、九七八號則已闢為魚塭，但已許久未放養，其週邊亦未種植其他作物」，「
    （前開五筆土地）於八十四年九月開始放養蝦類，當時並未種植任何林木」，「
    我是於八十五年農曆春節後，與我共同經營放養之地主綽號「販仔」告知我，我
    所承租之養蝦用地將被列入西濱快速公路用地徵收範圍」、「：：我種植榕樹及
    喬木之目的，是為了領取該等土地徵收地上物之補償費用」，「我於領取補償費
    用過後不久，（榕樹）即全數予以剷除」等語；同案被告丙○○（四十九年生）
    供稱：「我最初種植四百多株垂榕，後來因知道西濱快速公路要開闢，因徵收土
    地有地上物補償，所以我又另搶種，：：」，「檢察官勘查時清點數量確為九十
    一株，：：其餘部分垂榕已剷除」；被告丁○○供稱：「我在八十五年二月間農
    曆過年前搶種垂榕，：：：，為了是要能領取較多之補償費」，「丙○○查估時
    我要求以較多胸徑來核算，他沒當場答應，表示按規定來，沒想到領到一百四十
    餘萬元」等語同案被告黃俊雄供稱：「我從未在承租之土地上種植任何樹木，但
    同里之黃耀南曾在知道我承租之土地亦被列為徵收用地之後，向我表示我養蝦、
    養鴨之外空地，讓他使用，後來我知道他用來種樹」、「：：：，黃耀南在我空
    地種樹，我後來曾為他向鹿港鎮公所領取一百四十餘萬元之補償，：：：」等語
    。綜上由被告乙○○等六人之供述，可知被告乙○○等六人確係意圖為自己不法
    之所有，伺機在徵收土地上搶種垂榕，藉以圖謀詐領補償費無訛，復有補償查估
    清冊及地上樹木清點清冊附卷可稽。被告乙○○、丁○○於審判中辯稱未搶種垂
    榕云云，要屬飾卸之詞，均不足採。
  (三)再者，本件地上物補償費之事宜，上訴人即被告丙○○（三十九年生）係於八十
    五年四月間辦理查估，此事實業經被告丙○○（三十九年生）於偵查及本院前審
    審理中供述屬實，被告乙○○、丁○○等人均係於八十五年一月間、二月間種植
    垂榕，已見前述，被告乙○○、黃顯昌等人均係於八十五年一月間、二月間種植
    垂榕等語，已見前述，被告乙○○、丁○○於偵查中亦均供稱：是於八十五年一
    月間種植垂榕等語，顯見被告丁○○等人種植垂榕之時間，均緊接在查估之前二
    個月間，顯見乙○○等人係為詐領補償費而搶種垂榕。
  (四)承辦檢察官於八十五年十一月十四日會同彰化縣調查站、彰化縣政府、地政事務
    所、鹿港鎮公所派員勘驗現場時，被告等人於會勘亦有到場，經勘驗結果發現被
    告乙○○、丁○○、黃顯昌、黃耀南、黃俊雄及丙○○（四十九年生）所種植之
    樹木均係供人觀賞用之垂榕，且種植之時間未滿一年，都種植在徵收之地區，垂
    榕大多尚未長出新葉，或僅有數根新芽而已，且亦多未長出新樹根，此有現場照
    片、地上物垂榕清點清冊、勘驗筆錄及錄影帶各一份在卷足憑；況原審法院曾於
    八十七年十月二十九日再至現場附近履勘，發現未被徵收路之附近地主以及養殖
    業者，均未種植任何垂榕或樹木，縱其他零星路段雖有種植，然全部數量僅數十
    株，而且因海風之吹襲，已呈枯黃景象，此有現場照片九幀以及勘驗筆錄乙紙附
    卷足憑，顯見濱海之鹿港，由於地理環境之限制，並不適宜栽種觀賞用之垂榕以
    阻擋海風，亦無需種植，此更益彰顯農民乙○○等六人係為詐領補償費而搶種垂
    榕。依彰化縣政府八十八年六月十七日八八彰府地權字第一一三八九○號復函（
    見本院八十八年上訴字第六七三號卷第一二二、一二三頁、原審卷第一四四頁）
    所引土地法第二一五條第一項第四款，徵收土地時，農作改良物之種類、數量顯
    與正常種植情形不相當者，其改良物不予一併徵收，此項認定，由市縣地政機關
    會同有關機關為之，此種改良物，於徵收土地公告期滿後，得由市縣地政機關通
    知其所有權人或使用人限期拆除或遷移；逾期由市縣地政機關會同有關機關逕行
    除去，並不予補償之規定，自不應發給補償費。同為該鄉公所職員亦負責查估之
    陳淑貞、黃永良亦於原審結證，此種情形應不給查估（見原審卷第九十六頁）。
    否則，徒增政府之財政支出，影響公共建設之推行甚鉅，亦非善良百姓所應為，
    此為被告丙○○（三十九年生）所不能諉為不知者，然其竟為圖利乙○○利等六
    名搶種者，冒然予以查估，讓其詐領補償費，自有圖利之事實。綜上所述，丙○○（三十九年生）之圖利、乙○○、丁○○之詐欺、詐欺未遂等犯行，已堪認定
    。
  (五)至丙○○（四十九年生）雖曾供稱：「我最初種植四百多株垂榕，後來因知道西
    濱快速公路要開闢，因徵收土地有地上物補償，所以我又另搶種，：：：」，「
    檢察官勘查時清點數量確為九十一株，：：：其餘部分垂榕已剷除」云云。似乎
    表明其初種之四百多株垂榕得領補償費，丙○○（三十九年生）此部分無涉圖利
    犯行。然查上開農地不適合種植垂榕，也無需種植，純係搶種，已論斷如上，且
    依丙○○（四十九年生）之上開供述亦足認此項論斷正確，否則自無所種植之大
    部分垂榕已剷除之理，足見其所云最初種植四百多株垂榕云云，係不實避就之詞
    ，要難據為有利丙○○（三十九年生）之認定。又乙○○雖於調查時供稱：「到
    了八十四年十二月才重新種三十株觀賞用林（喬）木」，「我在該七筆土地所種
    垂榕三、四百株（詳細數目記不得），其中大部分如同十一月貴站（即彰化站調
    查站）人員與檢察官前往會勘所核算情形，都屬十公分以下垂榕，：：：總共購
    買的價錢約新臺幣（下同）十五萬元」，「我當時曾要求他）（即三十九年次之
    丙○○）大株的多高估一點，其他的大致算一下就可以，：：：但並無逐顆丈量
    胸徑大小」，「我種植株數應如丙○○所估總數，但十五公分以上則沒有種那麼
    多，丙○○會高估那麼多，是因我拜託他大株的多估一點，以多領取一些補償費
    」。及丁○○於調查時供稱：「丙○○（三十九年生）查估時我要求以較多胸徑
    來核算，他沒當場答應，表示按規定來，沒想到領到一百四十餘萬元」各云云。
    似乎丙○○（三十九年生）有與乙○○、丁○○共犯刑法第二百十三條公文書登
    載不實罪。第查，共同被告所為不利於己之供述，仍應調查其他必要之證據，以
    察其是否與事實相符，自難專憑此項供述，為其他共同被告犯罪事實之認定（最
    高法院三十一年上字第二四二三號、四十六年台上字第四一九號判例參照）。訊
    之丙○○（三十九年生）堅決否認有在其查估清冊為上開不實之登載，其於調查
    之初及偵審中之供述亦然，而乙○○、丁○○之上開供述，並未指明那些垂榕之
    胸徑被虛載，多少垂榕數目被虛載，而檢察官會同相關單位之現場會勘時，距查
    估之日達八至十月之久，其間有水災、風災、自行剷除者，均已失其原貌，丙○○又供稱胸徑有以目測者，雖云方法有誤，究與故為不實登載有別，故殊難依現
    場會勘紀錄及乙○○、丁○○之供述，即認被告三人有共同犯刑法第二百十三條
    之罪。
二、核被告丙○○（三十九年生）所為，係犯修正前貪污治罪條例第六條第一項第四
    款之對於主管之事務，直接圖利既遂及同條第二項之直接圖利未遂罪〔公訴人認
    應適用同條第一項第二款之徵收土地、財物，從中舞弊罪，惟查被告丙○○（三
    十九年生），其係利用查估時圖乙○○等搶種者不法之利益，尚與該款「舞弊」
    之要件不符，公訴人認丙○○（三十九年生）係犯同條項第二款之罪，似有未洽
    ，起訴法條應予變更〕；核被告丁○○所為，係犯刑法第三百三十九條第一項之
    普通詐欺罪；核被告乙○○所為，係犯刑法第三百三十九條第三項、第一項之普
    通詐欺未遂罪。被告丙○○所犯圖利既遂及未遂係一行為觸犯數罪名，應從一重
    以圖利既遂論處。其圖利黃嘉豐、張居部分雖未起訴，然因與判刑部分係同一事
    實，本院自得併予論處。又被告等三人並無觸犯刑法第二百十三條之公文書登載
    不實罪，已論述如上，因公訴人認此部分與各該判刑部分有方法結果之牽連關係
    ，故不另為無罪之諭知。又公訴人認被告乙○○、丁○○與被告丙○○（三十九
    年生）對於該丙○○所犯上開該條例之罪，有犯意聯絡及行為分擔云云，惟查被
  告乙○○固然與被告丙○○（三十九年次）有親戚關係，然論理上尚不能遽認彼
    此間必然有犯意聯絡，況被告乙○○於調查筆錄上供稱：當時我曾要求丙○○（
    三十九年生）大株的多高估一點，其他的大致算一下即可等語；另被告丁○○亦
    於調查筆錄供稱：我要求以較大較合理胸徑來核算，當時他沒當場答應我的要求
    ，只表示按規定來，．．．．，（現場查估時）我也在現場，當時我告訴丙○○
    （三十九年生）種植數量大約多少，但是沒有跟他逐一清點數量，也沒有和他丈
    量垂榕的胸徑大小等語，至於其他被告更無客觀上積極證據足資證明渠等有與被
    告丙○○（三十九年生）有犯意聯絡之事實，尚不得僅以被告丙○○（三十九年
    生）之不法圖利行為，使得被告乙○○等人獲取補償金，遂謂渠等與被告丙○○
    （三十九年生）間必有犯意聯絡，而令乙○○、丁○○共負該圖利罪責，因公訴
    人認此部分與上開判刑部分有方法結果之牽連關係，故不另為無罪之諭知。另公
    訴人雖起訴被告丙○○圖利七百九十三萬元，然本院認定其圖利既遂部分為六百
    萬零四千七百五十元，未遂部分為一百三十三萬六千九百元。起訴之圖利之金額
    逾此達五、六十萬元部分，因與判刑部分係同一事實，故不另為無罪之諭知。又
    被告丙○○（三十九年生）行為後，貪污治罪條例業於八十五年十月二十三日修
    正公布，修正後之該條例第六條第一項第四款之刑罰較修正前之規定為重，依刑
    法第二條第一項但書之規定，自應適用修正前即八十一年七月十七日修正公布之
    該條例第六條第一項第四款之規定。原審予以論罪科刑，固非無見，惟查：原審
    認被告等亦犯刑法第二百十六條、第二百十三條之行使登載不實公文書罪，已有
    未合，且既認乙○○、丁○○係搶種詐領補償費，又認定種多少僅能領多少，亦
    有理由矛盾之違誤。被告等上訴意旨皆否認犯罪，雖無理由，但原判決既有上述
    可議之處，自屬無可維持，仍應由本院將原判決關於丙○○（民國三十九年六月
    十五日生）、乙○○、丁○○部分予以撤銷改判。爰審酌對於丙○○（三十九年
    生）身居公職，從事公務之執行，竟不知奉公守法，反利用職權圖利他人，以及
    被告乙○○、丁○○之品行、犯罪動機、目的、手段、犯罪所生危害及犯罪後之
    態度等一切情狀，分別量處如主文第二項、第三項、第四項所示之刑，並對被告
    丙○○（三十九年生）依法宣告褫奪公權三年，以示儆懲。
三、據上論斷，應依刑事訴訟法第三百六十九條第一項前段、第三百六十四條、第二
    百九十九條第一項前段、第三百條，修正前貪污治罪條例第二條前段、第六條第
    一項第四款、第二項、第十六條，刑法第十一條前段、第二條第一項但書、第五
    十五條、第三百三十九條第一項、第三項、第三十七條第二項，罰金罰鍰提高標
    準條例第一條前段，判決如主文。
本案經檢察官甲○○到庭執行職務。
中        華        民        國  九 十 二  年     二     月   二十五   日
                                  臺灣高等法院臺中分院刑事第七庭
                                        審判長法  官  林  榮  龍
                                              法  官  謝  說  容
                                              法  官  黃  日  隆
右正本證明與原本無異。
被告丙○○及檢察官均得上訴。
被告乙○○、丁○○部分不得上訴。
如不服本判決應於收受送達後十日內向本院提出上訴書狀，其未敘述上訴之理由者並
得於提起上訴後十日內向本院補提理由書（均須按他造當事人之人數附繕本）。
                                              書記官  陳  美  利
中        華  民        國  九 十 二  年     二     月   二十六   日
                                                                        Ｋ


司法院資訊處製作；財團法人民間司法改革基金會備份。
